ACORDAO-COMPLETO-2466381

ACÓRDÃO 8710/2021 ATA 20/2021 - PRIMEIRA CÂMARA

VISTOS, relatados e discutidos estes autos de Tomada de Contas Especial instaurada pela Companhia de Desenvolvimento dos Vales do São Francisco e do Parnaíba (Codevasf) em desfavor do Sr. Kleber Alves de Andrade, ex-Prefeito do Município de São Domingos do Maranhão - MA (gestão 2013-2016) , em razão da omissão no dever de prestar contas do Convênio 8.002.00/2014,
ACORDAM os Ministros do Tribunal de Contas da União, reunidos em sessão da Primeira Câmara, ante as razões expostas pelo Relator, em:
9.1 excluir da relação processual o Sr. Kleber Alves de Andrade (CPF: XXX.699.243-XX) ;
9.2 considerar revel o responsável José Mendes Ferreira (CPF: XXX.046.623-XX) , para todos os efeitos, dando-se prosseguimento ao processo, com fulcro no art. 12, § 3º, da Lei 8.443/1992;
9.3 julgar irregulares, nos termos dos arts. 1º, inciso I, 16, inciso III, alíneas "a" e "c", da Lei 8.443/1992, c/c os arts. 19 e 23, inciso III, da mesma Lei, as contas do responsável José Mendes Ferreira (CPF: XXX.046.623-XX) , condenando-o ao pagamento da importância a seguir especificada, atualizada monetariamente e acrescida dos juros de mora, calculada a partir da data discriminada até a data da efetiva quitação do débito, fixando-lhe o prazo de quinze dias, para que comprove, perante o Tribunal, o recolhimento da referida quantia aos cofres do Codevasf, nos termos do art. 23, inciso III, alínea "a", da citada lei, c/c o art. 214, inciso III, alínea "a", do Regimento Interno do TCU.
	Data de ocorrência
	Valor histórico (R$) 

	23/12/2016
	15.192,99

9.4 aplicar ao responsável José Mendes Ferreira (CPF: XXX.046.623-XX) a multa prevista no art. 57 da Lei 8.443/1992 c/c o art. 267 do Regimento Interno do TCU, no valor de R$ 5.000,00 (cinco mil reais) , fixando-lhe o prazo de quinze dias, a contar da notificação, para que comprove, perante o Tribunal (art. 214, III, alínea "a", do Regimento Interno do TCU) , o recolhimento da dívida aos cofres do Tesouro Nacional, atualizada monetariamente desde a data deste acórdão até a data do efetivo recolhimento, se paga após o vencimento, na forma da legislação em vigor;
9.5 autorizar, desde logo, a cobrança judicial das dívidas, caso não atendida a notificação, na forma do disposto no art. 28, inciso II, da Lei 8.443/1992;
9.6 encaminhar cópia deste Acórdão à Procuradoria da República no Estado do Maranhão, nos termos do § 3º do art. 16 da Lei 8.443/1992, c/c o § 7º do art. 209 do Regimento Interno do TCU, para adoção das medidas que entender cabíveis; e
9.7 dar ciência desta deliberação à Companhia de Desenvolvimento dos Vales do São Francisco e do Parnaíba (Codevasf) e aos responsáveis.

Tomada de Contas Especial instaurada pelo(a) CODEVASF - Superintendência Regional de São Luís/MA - 8ª SR em razão de omissão no dever de prestar contas, Convênio 8.002.00/2014, firmado com o/a COMPANHIA DE DESENV. DO VALE DO SAO FRANCISCO, Siafi/Siconv 775038, função URBANISMO, que teve como objeto MELHORAMENTO DE CAMINHO DE ACESSO (RECUPERAÇÃO DE 76 KM DE ESTRADA VICINAL).

Primeira Câmara

Codevasf - Superintendência Regional de São Luís/MA - 8ª SR.

3. Responsável: José Mendes Ferreira (XXX.046.623-XX).

13.1. Ministros presentes: Walton Alencar Rodrigues (Presidente), Benjamin Zymler, Vital do Rêgo e Jorge Oliveira.
13.2. Ministro-Substituto presente: Augusto Sherman Cavalcanti (Relator).

AUGUSTO SHERMAN

Adoto, como relatório, excerto da instrução vazada à peça 47 destes autos, anuída pelo corpo diretivo da SecexTCE (peças 48 e 49) :
	"INTRODUÇÃO
Cuidam os autos de tomada de contas especial instaurada pela Companhia de Desenvolvimento dos Vales do São Francisco e do Parnaíba (Codevasf) em desfavor de Kleber Alves de Andrade (CPF: XXX.699.243-XX) , em razão de omissão no dever de prestar contas dos recursos repassados por meio do Convênio 8.002.00/2014, registro Siafi 775038/2012 (peça 4) , firmado entre aquela Companhia e o município de São Domingos do Maranhão/MA, tendo por objeto o instrumento descrito como "melhoramento de caminho de acesso (recuperação de 76 km de estrada vicinal) ".
HISTÓRICO
Em 12/1/2018, com fundamento na IN/TCU 71/2012, alterada pela IN/TCU 76/2016 e DN/TCU 155/2016, o dirigente da Codevasf autorizou a instauração da tomada de contas especial (peça 2) . O processo foi registrado no sistema e-TCE com o número 1465/2019.
O Convênio 8.002.00/2014 (Siafi 775038) foi firmado no valor de R$ 1.979.600,00, sendo R$ 1.919.000,00 à conta do concedente e R$ 60.600,00 referentes à contrapartida do convenente. Segundo consta no Relatório do Tomador de Contas (peça 15) , o convênio teve vigência de 24/2/2014 a 8/2/2017, com prazo para apresentação da prestação de contas em 9/4/2017. Os repasses efetivos da União foram realizados em 2015 e 2016 e totalizaram R$ 1.919.000,00 (peça 7) .
O fundamento para a instauração da Tomada de Contas Especial, conforme consignado na matriz de responsabilização elaborada pelo tomador de contas, foi a constatação da seguinte irregularidade: 
Não comprovação da boa e regular aplicação dos recursos federais repassados à Prefeitura Municipal de São Domingos do Maranhão - MA, em face da omissão no dever de prestar contas dos valores transferidos, no âmbito do convênio descrito como "MELHORAMENTO DE CAMINHO DE ACESSO (RECUPERAÇÃO DE 76 KM DE ESTRADA VICINAL) ", no período de 24/2/2014 a 8/2/2017, cujo prazo encerrou-se em 9/4/2017.
O responsável arrolado na fase interna foi devidamente comunicado e, diante da ausência de justificativas suficientes para elidir a irregularidade e da não devolução dos recursos, instaurou-se a tomada de contas especial.
No relatório (peça 15) , o tomador de contas concluiu que o prejuízo importaria no valor original de R$ 1.919.000,00, imputando-se a responsabilidade a Kleber Alves de Andrade, Prefeito Municipal no período de 1/1/2013 a 31/12/2016, na condição de ordenador de despesas. 
Em 13/8/2019, a Controladoria-Geral da União emitiu o relatório de auditoria (peça 16) , em concordância com o relatório do tomador de contas. O certificado de auditoria e o parecer do dirigente do órgão de controle interno concluíram pela irregularidade das presentes contas (peças 17 e 18) .
Em 22/8/2019, o ministro responsável pela área atestou haver tomado conhecimento das conclusões contidas no relatório e certificado de auditoria, bem como do parecer conclusivo do dirigente do órgão de controle interno, manifestando-se pela irregularidade das contas, e determinou o encaminhamento do processo ao Tribunal de Contas da União (peça 19) .
Na instrução à peça 30 verificou-se que os documentos referentes à prestação de contas foram inseridos no Siconv (Plataforma Mais Brasil) , concluindo-se que estava elidido o dano e que não estavam presentes, pois, os pressupostos de constituição e de desenvolvimento válido e regular do processo. A partir desse entendimento, com a aquiescência do corpo diretivo da SecexTCE, propôs-se o arquivamento dos autos, sem julgamento de mérito, nos termos do art. 212 do RI/TCU c/c art. 7º, II, da IN TCU 71/2012.
O Ministério Público junto ao TCU (peça 33) e o relator do processo, eminente ministro-substituto, Augusto Sherman, por meio de despacho à peça 34, discordaram do encaminhamento proposto, razão pela qual os  autos foram restituídos à SecexTCE para que fosse promovida a análise acerca da não apresentação da prestação de contas dos recursos liberados e, por conseguinte, ouvisse o responsável quanto à omissão do dever de prestar contas, do Convênio 8.002.00/2014, bem como quanto ao destino do saldo remanescente de R$ 15.672,77 da conta vinculada.
Na instrução antecedente (peça 30) , analisando-se os documentos nos autos, concluiu-se pela necessidade de realização de citação e audiência para as seguintes irregularidades: 
Irregularidade 1: não comprovação da boa e regular aplicação dos recursos federais repassados ao município de São Domingos do Maranhão - MA, em face da omissão no dever de prestar contas dos valores transferidos, no âmbito do convênio descrito como "melhoramento de caminho de acesso (recuperação de 76 km de estrada vicinal) ", vigente no período de 24/2/2014 a 8/2/2017, cujo prazo para prestação de contas encerrou-se em 9/4/2017.
Evidências da irregularidade: documentos técnicos presentes nas peças 1, 6 e 13.
Normas infringidas: art. 37, caput, c/c o art. 70, parágrafo único, da Constituição da República Federativa do Brasil; art. 93 do Decreto-lei 200/1967; art. 66 do Decreto 93.872/1986; art. 72 da Portaria Interministerial MPOG/MF/CGU 507/2011.
	Débito relacionado ao responsável José Mendes Ferreira (CPF: XXX.046.623-XX) :
	Data de ocorrência
	Valor histórico (R$) 

	23/12/2016
	15.672,77

Cofre credor: Codevasf.
Responsável: José Mendes Ferreira (CPF: XXX.046.623-XX) .
Conduta: não demonstrar a boa e regular aplicação dos recursos federais recebidos e geridos por meio do instrumento em questão, vigente no período de 24/2/2014 a 8/2/2017, em face da omissão na prestação de contas, cujo prazo encerrou-se em 9/4/2017.
Nexo de causalidade: a conduta descrita impediu o completo estabelecimento do nexo causal entre as possíveis despesas efetuadas com os recursos recebidos, no âmbito do instrumento em questão.
Culpabilidade: não há excludentes de ilicitude, de culpabilidade e de punibilidade; é razoável supor que o responsável tinha consciência da ilicitude de sua conduta; era exigível conduta diversa da praticada, qual seja, desincumbir-se do seu dever por meio da apresentação da prestação de contas no prazo e forma devidos. 
Encaminhamento: citação.
Irregularidade 2: não cumprimento do prazo originalmente estipulado para prestação de contas do convênio descrito como "melhoramento de caminho de acesso (recuperação de 76 km de estrada vicinal) ", cujo prazo se encerrou em 9/4/2017; e não demonstração da impossibilidade de fazê-lo no prazo devido.
Evidências da irregularidade: documentos técnicos presentes nas peças 1, 4, 6 e 13.
Normas infringidas: art. 37, caput, c/c o art. 70, parágrafo único, da Constituição da República Federativa do Brasil; art. 93 do Decreto-lei 200/1967; art. 66 do Decreto 93.872/1986; Súmula 230 do TCU e do disposto no art. 26-A, §§ 7º ao 9º, da Lei 10.522/2002.
Responsável: José Mendes Ferreira (CPF: XXX.046.623-XX) .
Conduta: descumprir o prazo originalmente estipulado para prestação de contas dos recursos federais recebidos à conta do instrumento em questão, o qual se encerrou em 9/4/2017, bem como não apresentar justificativas ao concedente que demonstrassem a existência de impedimento de prestar contas quando do vencimento do referido prazo.
Nexo de causalidade: a conduta descrita impediu o estabelecimento do completo nexo causal entre as possíveis despesas efetuadas com os recursos recebidos, no âmbito do instrumento em questão.
Culpabilidade: não há excludentes de ilicitude, de culpabilidade e de punibilidade; é razoável supor que o responsável tinha consciência da ilicitude de sua conduta; era exigível conduta diversa da praticada, qual seja, desincumbir-se do seu dever por meio da apresentação da prestação de contas no prazo e forma devidos ou o oferecimento de justificativas no sentido de que adotou medidas administrativas que estavam ao seu alcance para obter a documentação necessária à prestação de contas, mas encontrou dificuldades concretas que o impediram de prestar contas. 
Encaminhamento: audiência.
Apesar de o tomador de contas não haver incluído José Mendes Ferreira como responsável neste processo, após análise realizada sobre a documentação acostada aos autos, conclui-se que sua responsabilidade deve ser incluída, uma vez que há evidências de que tenha tido participação nas irregularidades aqui verificadas.
Apesar de o tomador de contas haver incluído Kleber Alves de Andrade como responsável neste processo, após análise realizada sobre a documentação acostada aos autos, conclui-se que sua responsabilidade deve ser excluída, uma vez que não há evidências de que tenha tido participação nas irregularidades aqui verificadas.
Em cumprimento ao pronunciamento da unidade (peça 38) , foram efetuadas citação e audiência do responsável, nos moldes adiante:
 José Mendes Ferreira - promovida a citação e audiência do responsável, conforme delineado adiante:
	Comunicação: Ofício 56015/2020 - Seproc (peça 41) 
Data da Expedição: 23/10/2020
Data da Ciência: 26/11/2020 (peça 43) 
Nome Recebedor: Pauliceia Ferreira Ramos (CPF XXX.431.943-XX) 
Observação: Ofício enviado para o endereço do responsável, conforme pesquisa na base de dados no sistema da Receita Federal, custodiada pelo TCU.
Fim do prazo para a defesa: 11/12/2020
	
	Comunicação: Ofício 56017/2020 - Seproc (peça 42) 
Data da Expedição: 23/10/2020
Data da Ciência: 26/11/2020 (peça 44) 
Nome Recebedor: Pauliceia Ferreira Ramos (CPF XXX.431.943-XX) 
Observação: Ofício enviado para o endereço do responsável, conforme pesquisa na base de dados nos sistemas corporativos do TCU, custodiada pelo TCU.
Fim do prazo para a defesa: 11/12/2020
	
Conforme Despacho de Conclusão das Comunicações Processuais (peça 46) , as providências inerentes às comunicações processuais foram concluídas. 
Transcorrido o prazo regimental, o responsável José Mendes Ferreira permaneceu silente, devendo ser considerado revel, nos termos do art. 12, § 3º, da Lei 8.443/1992.
ANÁLISE DOS PRESSUPOSTOS DE PROCEDIBILIDADE DA IN/TCU 71/2012
Avaliação de Viabilidade do Exercício do Contraditório e Ampla Defesa
Verifica-se que não houve o transcurso de mais de dez anos desde o fato gerador sem que tenha havido a notificação do responsável pela autoridade administrativa federal competente (art. 6º, inciso II, c/c art. 19 da IN/TCU 71/2012, modificada pela IN/TCU 76/2016) , uma vez que o fato gerador da irregularidade sancionada ocorreu em 10/4/2017, e o responsável foi notificado sobre as irregularidades pela autoridade administrativa competente conforme abaixo:
José Mendes Ferreira, por meio do ofício acostado à peça 6, recebido em 19/6/2017, conforme informação do concedente (peça 13, fl. 4) .
Valor de Constituição da TCE 	
Verifica-se, ainda, que o valor atualizado do débito apurado (sem juros) em 1/1/2017 é de R$ 15.719,79, e que apesar de ser inferior ao limite de R$ 100.000,00 constitui TCE, considerando a omissão no dever de prestar contas e a não comprovação da devolução dos recursos remanescentes. 
OUTROS PROCESSOS/DÉBITOS NOS SISTEMAS DO TCU COM OS MESMOS RESPONSÁVEIS
Informa-se que foi encontrado processo no Tribunal com o mesmo responsável:
	Responsável
	Processos

	José Mendes Ferreira
	Processo 350.128/1992-8 - TCE, encerrado
Processo 025.875/2020-5 [TCE, aberto - não comprovação da regular aplicação dos recursos repassados pela União, Contrato de repasse 337.271-03/2010]
Processo 005.154/1995-2 - CBEX, encerrado

A tomada de contas especial está, assim, devidamente constituída e em condição de ser instruída.
EXAME TÉCNICO
Da validade das notificações:
Preliminarmente, cumpre tecer breves considerações sobre a forma como são realizadas as comunicações processuais no TCU. A esse respeito, destacam-se o art. 179, do Regimento Interno do TCU (Resolução 155, de 4/12/2002) e o art. 4º, inciso III, § 1º, da Resolução TCU 170, de 30 de junho de 2004, in verbis:
Art. 179. A citação, a audiência ou a notificação, bem como a comunicação de diligência, farse-ão:
I - mediante ciência da parte, efetivada por servidor designado, por meio eletrônico, fac-símile, telegrama ou qualquer outra forma, desde que fique confirmada inequivocamente a entrega da comunicação ao destinatário;
II - mediante carta registrada, com aviso de recebimento que comprove a entrega no endereço do destinatário;
III - por edital publicado no Diário Oficial da União, quando o seu destinatário não for localizado
 (...) 
Art. 3º As comunicações serão dirigidas ao responsável, ou ao interessado, ou ao dirigente de órgão ou entidade, ou ao representante legal ou ao procurador constituído nos autos, com poderes expressos no mandato para esse fim, por meio de:
I - correio eletrônico, fac-símile ou telegrama;
II - servidor designado;
III - carta registrada, com aviso de recebimento;
IV - edital publicado no Diário Oficial da União, quando o seu destinatário não for localizado, nas hipóteses em que seja necessário o exercício de defesa.
Art. 4º. Consideram-se entregues as comunicações:
I - efetivadas conforme disposto nos incisos I e II do artigo anterior, mediante confirmação da ciência do destinatário;
II - realizadas na forma prevista no inciso III do artigo anterior, com o retorno do aviso de recebimento, entregue comprovadamente no endereço do destinatário;
III - na data de publicação do edital no Diário Oficial da União, quando realizadas na forma prevista no inciso IV do artigo anterior.
§ 1º O endereço do destinatário deverá ser previamente confirmado mediante consulta aos sistemas disponíveis ao Tribunal ou a outros meios de informação, a qual deverá ser juntada ao respectivo processo.
 (...) 
	Bem se vê, portanto, que a validade da citação via postal não depende de que o aviso de recebimento seja assinado pelo próprio destinatário da comunicação, o que dispensa, no caso em tela, a entrega do AR em "mãos próprias". A exigência da norma é no sentido de o Tribunal verificar se a correspondência foi entregue no endereço correto, residindo aqui a necessidade de certeza inequívoca. 
Não é outra a orientação da jurisprudência do TCU, conforme se verifica dos julgados a seguir transcritos:
São válidas as comunicações processuais entregues, mediante carta registrada, no endereço correto do responsável, não havendo necessidade de que o recebimento seja feito por ele próprio (Acórdão 3648/2013-TCU-Segunda Câmara, Relator Min. José Jorge) ;
É prescindível a entrega pessoal das comunicações pelo TCU, razão pela qual não há necessidade de que o aviso de recebimento seja assinado pelo próprio destinatário. Entregandose a correspondência no endereço correto do destinatário, presume-se o recebimento da citação. (Acórdão 1019/2008-TCU-Plenário, Relator Min. Benjamin Zymler) ;
As comunicações do TCU, inclusive as citações, deverão ser realizadas mediante Aviso de Recebimento - AR, via Empresa Brasileira de Correios e Telégrafos, bastando para sua validade que se demonstre que a correspondência foi entregue no endereço correto. (Acórdão 1526/2007-TCU-Plenário, Relator Min. Aroldo Cedraz) .
A validade do critério de comunicação processual do TCU foi referendada pelo Supremo Tribunal Federal, nos termos do julgamento do MS-AgR 25.816/DF, por meio do qual se afirmou a desnecessidade da ciência pessoal do interessado, entendendo-se suficiente a comprovação da entrega do "AR" no endereço do destinatário:
Ementa: agravo regimental. Mandado de segurança. Desnecessidade de intimação pessoal das decisões do tribunal de contas da união. art. 179 do regimento interno do TCU. Intimação do ato impugnado por carta registrada, iniciado o prazo do art. 18 da lei nº 1.533/51 da data constante do aviso de recebimento. Decadência reconhecida. Agravo improvido.
O envio de carta registrada com aviso de recebimento está expressamente enumerado entre os meios de comunicação de que dispõe o Tribunal de Contas da União para proceder às suas intimações.
O inciso II do art. 179 do Regimento Interno do TCU é claro ao exigir apenas a comprovação da entrega no endereço do destinatário, bastando o aviso de recebimento simples. 
Da revelia do responsável José Mendes Ferreira
No caso vertente, a citação do responsável (José Mendes Ferreira) se deu em endereços provenientes de pesquisas de endereço constante na base de dados da Receita custodiada pelo TCU e em endereço proveniente das bases de dados públicas custodiadas pelo TCU (TSE e Renach) . A entrega dos ofícios citatórios nesses endereços ficou comprovada conforme detalhamento a seguir:
José Mendes Ferreira, ofício 56015/2020 - Seproc (peça 41) , origem no sistema da Receita Federal e ofício 56017/2020 - Seproc (peça 42) , origem nos sistemas corporativos do TCU.
Nos processos do TCU, a revelia não leva à presunção de que seriam verdadeiras todas as imputações levantadas contra os responsáveis, diferentemente do que ocorre no processo civil, em que a revelia do réu opera a presunção da verdade dos fatos narrados pelo autor (Acórdão 1009/2018-TCU-Plenário, Relator Min. Bruno Dantas; 2369/2013 - TCU - Plenário, Relator Min. Benjamin Zymler e 2449/2013 - TCU - Plenário, Relator Min. Benjamin Zymler) . Dessa forma, a avaliação da responsabilidade do agente não pode prescindir da prova existente no processo ou para ele carreada. 
Ao não apresentar sua defesa, o responsável deixou de produzir prova da regular aplicação dos recursos sob sua responsabilidade, em afronta às normas que impõem aos gestores públicos a obrigação legal de, sempre que demandados pelos órgãos de controle, apresentar os documentos que demonstrem a correta utilização das verbas públicas, a exemplo do contido no art. 93 do Decreto-Lei 200/1967: "Quem quer que utilize dinheiros públicos terá de justificar seu bom e regular emprego na conformidade das leis, regulamentos e normas emanadas das autoridades administrativas competentes." 
Mesmo as alegações de defesa não sendo apresentadas, considerando o princípio da verdade real que rege esta Corte, procurou-se buscar, em manifestações do responsável na fase interna desta Tomada de Contas Especial, se havia algum argumento que pudesse ser aproveitado a seu favor. 
No entanto, o responsável não se manifestou na fase interna, não havendo, assim, nenhum argumento que possa vir a ser analisado e posteriormente servir para afastar as irregularidades apontadas.
Em se tratando de processo em que a parte interessada não se manifestou acerca das irregularidades imputadas, não há elementos para que se possa efetivamente aferir e reconhecer a ocorrência de boa-fé na conduta do responsável, podendo este Tribunal, desde logo, proferir o julgamento de mérito pela irregularidade das contas, conforme os termos dos §§ 2º e 6º do art. 202 do Regimento Interno do TCU. (Acórdão 2064/2011-TCU-Primeira Câmara (relator Min. Ubiratan Aguiar) , 6.182/2011-TCU-1ª Câmara (relator Min. Weber de Oliveira) , 4.072/2010-TCU-1ª Câmara (Relator Min. Valmir Campelo) , 1.189/2009-TCU-1ª Câmara (Relator Min. Marcos Bemquerer) , 731/2008-TCU-Plenário (Relator Min. Aroldo Cedraz) .
Dessa forma, o responsável José Mendes Ferreira deve ser considerado revel, nos termos do art. 12, § 3º, da Lei 8.443/1992, devendo as contas serem julgadas irregulares, condenando-o ao débito apurado e aplicando-lhe a multa prevista no art. 57 da Lei 8.443/1992.
Prescrição da Pretensão Punitiva
Vale ressaltar que a pretensão punitiva do TCU, conforme Acórdão 1441/2016-TCU-Plenário, Relator Min. Benjamin Zymler, que uniformizou a jurisprudência acerca dessa questão, subordina-se ao prazo geral de prescrição indicado no art. 205 do Código Civil, que é de dez anos, contado da data de ocorrência da irregularidade sancionada, nos termos do art. 189 do Código Civil, sendo este prazo interrompido pelo ato que ordenar a citação, a audiência ou a oitiva do responsável.
No caso em exame, não ocorreu a prescrição, uma vez que a irregularidade sancionada ocorreu em 10/4/2017, e o ato de ordenação da citação ocorreu em 8/10/2020.
Cumulatividade de multas 
Quanto à possibilidade de aplicação cumulativa das multas dos arts. 57 e 58, inciso I, da Lei 8.443/1992, ainda que seja adequada a realização de citação e audiência do responsável, por força do disposto no art. 209, § 4º, do Regimento Interno do TCU, o Tribunal reconhece que existe relação de subordinação entre as condutas de "não comprovação da aplicação dos recursos" e de "omissão na prestação de contas", sendo a primeira consequência da segunda, o que enseja, na verificação das duas irregularidades, a aplicação da multa do art. 57, com o afastamento da multa do art. 58, inciso I, em atenção ao princípio da absorção (Acórdão 9579/2015-TCU-Segunda Câmara, Relator Min. Vital do Rêgo; Acórdão 2469/2019-TCU-Primeira Câmara, Relator Min. Augusto Sherman) .
Conforme leciona Cezar Bitencourt (Tratado de Direito Penal: parte geral - 8ª Edição - São Paulo: Saraiva, 2003. Pg. 565) , na absorção, " (...) a pena do delito mais grave absorve a pena do delito menos grave, que deve ser desprezada". No caso concreto, a "omissão no dever de prestar contas", embora seja uma irregularidade autônoma, funciona como fase ou meio para a consecução da "não comprovação da aplicação dos recursos", havendo clara relação de interdependência entre essas condutas. Dessa forma, recaindo as duas ocorrências num mesmo gestor, deve prevalecer a pena do delito mais grave, qual seja, a multa do art. 57, da Lei 8.443/1992.
Cumpre observar, ainda, que a conduta do responsável, consistente nas irregularidades "não comprovação da boa e regular aplicação dos recursos federais repassados em face da omissão no dever de prestar contas" e "não cumprimento do prazo originalmente estipulado para prestação de contas e não demonstração da impossibilidade de fazê-lo no prazo devido", configura violação não só às regras legais, mas também aos princípios basilares da administração pública, eis que, em última análise, ocorre o comprometimento da necessária satisfação à sociedade sobre o efetivo emprego dos recursos públicos postos à disposição da municipalidade, por força do instrumento de repasse em questão.
Nesses casos, em que fica evidente a falta de transparência e lisura, não há como afastar as suspeitas sempre presentes de que a totalidade dos recursos públicos federais, transferida ao município, tenha sido integralmente desviada, em prol de gestor ímprobo, ou de pessoas por ele determinadas, a revelar grave inobservância de dever de cuidado no trato com a coisa pública, isto é, ato praticado com culpa grave, pois, na espécie, a conduta do responsável se distancia daquela que seria esperada de um administrador público minimante diligente, num claro exemplo de erro grosseiro a que alude o art. 28 do Decreto-lei 4.657/1942 (Lei de Introdução às Normas do Direito Brasileiro) , incluído pela Lei 13.655/2018 (Acórdão 1689/2019-TCU-Plenário, Relator Min. Augusto Nardes; Acórdão 2924/2018-TCU-Plenário, Relator Min. José Mucio Monteiro; Acórdão 2391/2018-TCU-Plenário, Relator Min. Benjamin Zymler) . 
CONCLUSÃO
Em face da análise promovida na seção "Exame Técnico", verifica-se que o responsável José Mendes Ferreira não logrou comprovar a boa e regular aplicação dos recursos, instado a se manifestar, optou pelo silêncio, configurando a revelia, nos termos do § 3º, do art. 12, da Lei 8.443/1992. Ademais, inexistem nos autos elementos que demonstrem a boa-fé do responsável ou a ocorrência de outras excludentes de culpabilidade.
Verifica-se também que não houve a prescrição da pretensão punitiva, conforme análise já realizada.
Tendo em vista que não constam dos autos elementos que permitam reconhecer a boa-fé do responsável, sugere-se que as suas contas sejam julgadas irregulares, nos termos do art. 202, § 6º, do Regimento Interno do TCU, com a imputação do débito atualizado monetariamente e acrescido de juros de mora, nos termos do art. 202, § 1º do Regimento Interno do TCU, descontado o valor eventualmente recolhido, com a aplicação da multa prevista no art. 57 da Lei 8.443/1992.
Por fim, como não houve elementos que pudessem modificar o entendimento acerca das irregularidades em apuração, mantém-se a matriz de responsabilização presente na peça 35.
PROPOSTA DE ENCAMINHAMENTO
Diante do exposto, submetemos os autos à consideração superior, propondo ao Tribunal:
considerar revel o responsável José Mendes Ferreira (CPF: XXX.046.623-XX) , para todos os efeitos, dando-se prosseguimento ao processo, com fulcro no art. 12, § 3º, da Lei 8.443/1992; 
excluir da relação processual Kleber Alves de Andrade (CPF: XXX.699.243-XX) ;
julgar irregulares, nos termos dos arts. 1º, inciso I, 16, inciso III, alíneas a e c, da Lei 8.443/1992, c/c os arts. 19 e 23, inciso III, da mesma Lei, as contas do responsável José Mendes Ferreira (CPF: XXX.046.623-XX) , condenando-o ao pagamento da importância a seguir especificada, atualizada monetariamente e acrescida dos juros de mora, calculada a partir da data discriminada até a data da efetiva quitação do débito, fixando-lhe o prazo de quinze dias, para que comprove, perante o Tribunal, o recolhimento da referida quantia aos cofres do Codevasf, nos termos do art. 23, inciso III, alínea "a", da citada lei, c/c o art. 214, inciso III, alínea "a", do Regimento Interno do TCU.  
		Débito relacionado ao responsável José Mendes Ferreira (CPF: XXX.046.623-XX) :
	Data de ocorrência
	Valor histórico (R$) 

	23/12/2016
	15.672,77

Valor atualizado do débito (com juros) em 19/2/2021: R$ 19.659,68.
aplicar ao responsável José Mendes Ferreira (CPF: XXX.046.623-XX) a multa prevista no art. 57 da Lei 8.443/1992 c/c o art. 267 do Regimento Interno do TCU, fixando-lhe o prazo de quinze dias, a contar da notificação, para que comprove, perante o Tribunal (art. 214, III, alínea "a", do Regimento Interno do TCU) , o recolhimento da dívida aos cofres do Tesouro Nacional, atualizada monetariamente desde a data do acórdão que vier a ser proferido por este Tribunal até a data do efetivo recolhimento, se paga após o vencimento, na forma da legislação em vigor;
autorizar, desde logo, a cobrança judicial das dívidas, caso não atendida a notificação, na forma do disposto no art. 28, inciso II, da Lei 8.443/1992;
autorizar também, desde logo, se requerido, com fundamento no art. 26, da Lei 8.443, de 1992, c/c o art. 217, §§ 1º e 2º do Regimento Interno do TCU, o parcelamento das dívidas em até 36 parcelas, incidindo, sobre cada parcela, corrigida monetariamente, os correspondentes acréscimos legais, fixando-lhe o prazo de quinze dias, a contar do recebimento da notificação, para comprovar, perante o Tribunal, o recolhimento da primeira parcela, e de trinta dias, a contar da parcela anterior, para comprovar os recolhimentos das demais parcelas, devendo incidir, sobre cada valor mensal, atualizado monetariamente, os juros de mora devidos, no caso do débito, na forma prevista na legislação em vigor, alertando o responsável de que a falta de comprovação do recolhimento de qualquer parcela importará o vencimento antecipado do saldo devedor, nos termos do § 2º do art. 217 do Regimento Interno deste Tribunal; 
esclarecer ao responsável José Mendes Ferreira (CPF: XXX.046.623-XX) que, caso se demonstre, por via recursal, a correta aplicação dos recursos, mas não se justifique a omissão da prestação de contas, o débito poderá ser afastado, mas permanecerá a irregularidade das contas, dando-se ensejo à aplicação da multa prevista no art. 58, inciso I, da Lei 8.443/1992;
enviar cópia do Acórdão a ser prolatado à Procuradoria da República no Estado do Maranhão, nos termos do § 3º do art. 16 da Lei 8.443/1992, c/c o § 7º do art. 209 do Regimento Interno do TCU, para adoção das medidas cabíveis; 
enviar cópia do Acórdão que vier a ser proferido à Codevasf e ao responsável, para ciência;
informar à Procuradoria da República no Estado do Maranhão, à Codevasf e ao responsável que a presente deliberação, acompanhada do Relatório e do Voto que a fundamenta, está disponível para a consulta no endereço www.tcu.gov.br/acordaos, além de esclarecer que, caso requerido, o TCU poderá fornecer sem custos as correspondentes cópias, de forma impressa; e
informar à Procuradoria da República no Estado do Maranhão que, nos termos do parágrafo único do art. 62 da Resolução TCU 259/2014, os procuradores e membros do Ministério Público credenciados nesta Corte podem acessar os presentes autos de forma eletrônica e automática, ressalvados apenas os casos de eventuais peças classificadas como sigilosas, as quais requerem solicitação formal."
2.	O Ministério Público junto ao TCU, neste feito representado pelo Procurador Sérgio Ricardo Costa Caribé, manifestou-se nos seguintes termos (peça 50) :
"Trata-se de tomada de contas especial (TCE) instaurada pela Companhia de Desenvolvimento dos Vales do São Francisco e do Parnaíba (Codevasf) em desfavor do Sr. Kleber Alves de Andrade, ex-Prefeito do Município de São Domingos do Maranhão - MA (gestão 2013-2016) , em razão da omissão no dever de prestar contas do Convênio 8.002.00/2014 (Siafi 775038) (peça 2) . 
O ajuste tinha por objeto o 'melhoramento de caminho de acesso (recuperação de 76 km de estrada vicinal) ' no município. O convênio previu recursos no montante de R$ 1.979.600,00, sendo R$ 1.919.000,00 repassados pela Codevasf (peça 4) , e esteve vigente de 24/2/2014 a 8/2/2017, segundo consta do Relatório de TCE 01/2019 (peça 13, p. 1) . Os recursos foram repassados em quatro parcelas entre 12/2015 e 12/2016 (peça 3) . 
No âmbito desta Corte, a Secretaria de Controle Externo de Tomada de Contas Especial (Secex-TCE) propôs inicialmente o arquivamento do processo por ausência de pressupostos de constituição e de desenvolvimento válido, tendo em vista que, após a realização de diversas consultas em sistemas governamentais, encontrou documentos referentes à prestação de contas capazes de comprovar a regular execução física e financeira do objeto (peças 30-32) .
Em anterior manifestação, embora concordando que os elementos reunidos pela unidade instrutiva indicavam a regularidade da execução física e financeira da avença, dissenti do encaminhamento proposto. A meu ver, remanescia a irregularidade atinente à omissão na prestação de contas, que poderia ensejar o julgamento pela irregularidade das contas do responsável, bem como a aplicação da multa prevista no art. 58 da Lei 8.443/1992. Por esse motivo, sugeri a restituição dos autos à Secex-TCE para que ouvisse o responsável quanto à omissão, bem como quanto ao destino de R$ 15.672,77, saldo cuja utilização não estaria devidamente justificada (peça 33) .
Vossa Excelência, aquiescendo à proposta, determinou o retorno do processo à unidade técnica (peça 34) .
Em nova análise, a Secex-TCE concluiu pela realização de citação do prefeito sucessor, José Mendes Ferreira (gestão 2017-2020) , em cuja gestão se encerrou o prazo para prestação de contas. Realizou ainda sua audiência pelo não cumprimento do prazo originalmente estipulado para prestação de contas (peças 36-38) .
Apesar de regularmente notificado (peças 39-44) , o gestor se manteve silente. Diante disso, a unidade instrutiva propõe, em pareceres uniformes, excluir a responsabilidade do Sr. Kleber Alves de Andrade e julgar irregulares as contas do Sr. José Mendes Ferreira, condenando-o em débito correspondente a R$ 15.672,77 e aplicando-lhe a multa prevista no art. 57 da Lei 8.433/1992 (peças 47-49) .
De minha parte, ponho-me de acordo com o encaminhamento proposto, com sugestão de pequeno ajuste no valor do débito.
Como salientei em meu parecer anterior, os documentos coligidos pela Secex-TCE evidenciam, a meu ver, a regularidade da execução física e financeira do ajuste, à exceção do saldo de R$ 15.672,77, cujo destino não restou devidamente documentado (peça 33) .
Compartilho do entendimento da unidade especializada de que a responsabilidade pela omissão na prestação de contas deve recair sobre o Sr. José Mendes Ferreira, em cuja gestão se encerrou o prazo para prestação de contas. Ademais, a movimentação do valor não comprovado (R$ 15.672,77) se deu em maio de 2020, também durante seu mandato (peça 27, p. 3) .
No que tange à quantificação do débito, sugiro pequeno ajuste para R$ 15.192,99, de forma a que seja respeitada a proporcionalidade entre recursos federais e municipais estabelecida pelo termo de convênio.
Diante do exposto, este membro do Ministério Público de Contas manifesta-se de acordo com a proposta de mérito formulada pela Secex-TCE (peças 47-79) , com o ajuste no valor do débito sugerido no parágrafo anterior."
É o Relatório.

não há.

Procurador Sérgio Ricardo Costa Caribé.

TOMADA DE CONTAS ESPECIAL. COMPANHIA DE DESENVOLVIMENTO DOS VALES DO SÃO FRANCISCO E DO PARNAÍBA (CODEVASF). OMISSÃO NO DEVER DE PRESTAR CONTAS DOS RECURSOS REPASSADOS. EXCLUSÃO DO ROL DE RESPONSÁVEIS DO PREFEITO ANTECESSOR. CITAÇÃO DO PREFEITO SUCESSOR. REVELIA. CONTAS IRREGULARES. DÉBITO. MULTA.

TOMADA DE CONTAS ESPECIAL (TCE)

Secretaria de Controle Externo de Tomada de Contas Especial (SecexTCE).

Cuidam os autos de Tomada de Contas Especial instaurada pela Companhia de Desenvolvimento dos Vales do São Francisco e do Parnaíba (Codevasf) em desfavor do Sr. Kleber Alves de Andrade, ex-Prefeito do Município de São Domingos do Maranhão - MA (gestão 2013-2016) , em razão da omissão no dever de prestar contas do Convênio 8.002.00/2014 (Siafi 775038) (peça 2) .
O ajuste tinha por objeto o "melhoramento de caminho de acesso (recuperação de 76 km de estrada vicinal) " no município. O convênio previu recursos no montante de R$ 1.979.600,00, sendo R$ 1.919.000,00 repassados pela Codevasf (peça 4) , e esteve vigente de 24/2/2014 a 8/2/2017, com prazo para apresentação da prestação de contas em 9/4/2017. Os recursos foram repassados no valor total do convênio, em quatro parcelas entre 12/2015 e 12/2016 (peça 3) .
No âmbito desta Corte, a Secretaria de Controle Externo de Tomada de Contas Especial (SecexTCE) propôs inicialmente o arquivamento do processo por ausência de pressupostos de constituição e de desenvolvimento válido, tendo em vista que, após a realização de diversas consultas em sistemas governamentais, encontrou documentos referentes à prestação de contas capazes de comprovar a regular execução física e financeira do objeto (peças 30-32) .
Ao examinar a instrução de mérito anteriormente lançada aos autos, discordando do encaminhamento da SecexTCE, acolhi, por meio do Despacho de peça 34, a sugestão do MP/TCU (peça 33) no sentido de que o responsável fosse ouvido quanto à omissão na prestação de contas, bem como quanto ao destino de R$ 15.672,77, saldo cuja utilização não estaria devidamente justificada.
Em nova análise, a SecexTCE concluiu pela realização de citação do prefeito sucessor, José Mendes Ferreira (gestão 2017-2020) , em cuja gestão se encerrou o prazo para prestação de contas. Realizou ainda sua audiência pelo não cumprimento do prazo originalmente estipulado para prestação de contas (peças 36-38) .
Apesar de regularmente notificado (peças 39-44) , o gestor se manteve silente. Diante disso, em sua derradeira instrução, a SecexTCE, propõe em pareceres uníssonos (peças 47-49) excluir a responsabilidade do Sr. Kleber Alves de Andrade e julgar irregulares as contas do Sr. José Mendes Ferreira, condenando-o em débito correspondente a R$ 15.672,77 e aplicando-lhe a multa prevista no art. 57 da Lei 8.433/1992.
A seu turno, o MP/TCU (peça 50) concordou a proposta da unidade técnica, com reparo apenas à quantificação do débito realizado pela SecexTCE.
Acolho o encaminhamento proposto pela unidade técnica, com o ajuste alvitrado pelo representante do Parquet especial, cuja análise adoto como parte das minhas razões de decidir.
Entendo que os documentos coligidos pela SecexTCE evidenciam, a meu ver, a regularidade da execução física e financeira do ajuste, à exceção do saldo de R$ 15.672,77, cujo destino não restou devidamente documentado. Desse modo, o Sr. Kleber Alves de Andrade deve ter a responsabilidade excluída, uma vez que não há evidências de que tenha tido participação nas irregularidades aqui verificadas.
Remanesce, portanto, a responsabilidade do Sr. José Mendes Ferreira, em cuja gestão se encerrou o prazo para prestação de contas. Ademais, a movimentação do valor não comprovado (R$ 15.672,77) se deu em maio de 2020, também durante seu mandato (peça 27, p. 3) . Não apresentado qualquer elemento apto a elidir as ocorrências, cabe julgar suas contas irregulares, com fundamento no art. 16, inciso III, alíneas "a" e "c", da Lei 8.443/1992, com condenação ao ressarcimento do valor apontado e aplicação da multa prevista no art. 57 da mesma Lei.
No que tange à quantificação do débito, seguindo sugestão alvitrada pelo MP/TCU, o valor do dano deve ser ajustado para R$ 15.192,99, de forma a que seja respeitada a proporcionalidade entre recursos federais e municipais estabelecida pelo termo de convênio.
Apropriado, ainda, nos termos do art. 16, § 3º, da Lei 8.443/92, c/c o § 7º do art. 209 do RI/TCU, dar ciência da deliberação à Procuradoria da República no Estado do Maranhão para adoção das medidas que considere cabíveis.
Por fim, deixo de acolher a proposta da unidade instrutiva de autorizar, desde já, o parcelamento das dívidas, por entender que essa medida somente deve ser adotada mediante solicitação das partes.
Ante o exposto, manifesto-me por que o Tribunal aprove o acórdão que ora submeto à deliberação deste Colegiado.
TCU, Sala das Sessões Ministro Luciano Brandão Alves de Souza, em 15 de junho de 2021.
AUGUSTO SHERMAN CAVALCANTI 
Relator